ACORDAO-COMPLETO-2530805

ACÓRDÃO 2692/2022 ATA 15/2022 - PRIMEIRA CÂMARA

VISTA, relatada e discutida esta tomada de contas especial instaurada pelo Ministério do Turismo em nome da Fundação Espírito Santo Turismo & Eventos e de Maely Guilherme Botelho Coelho, devido à não comprovação da regular aplicação dos recursos repassados pela União, por meio do Convênio 1743/2009, que tinha por objeto uma campanha de divulgação nacional intitulada Descubra o Espírito Santo.
ACORDAM os Ministros do Tribunal de Contas da União, reunidos em sessão da 1ª Câmara, ante as razões expostas pelo relator, e com fundamento nos arts. 1º, inciso I; 16, alíneas "b" e "c", e §§ 2º e 3º; 19; 23, inciso III; 26; 28, inciso II; 57 e 58 da Lei 8.443/1992 c/c os arts. 214, inciso III, alínea "a", e 217 do Regimento Interno, em: 
9.1. acolher parcialmente as alegações de defesa da Fundação Espírito Santo Turismo & Eventos e de Maely Guilherme Botelho Coelho;
9.2. rejeitar as razões de justificativa de Maely Guilherme Botelho Coelho;
9.3. julgar irregulares as contas da Fundação Espírito Santo Turismo & Eventos e de Maely Guilherme Botelho Coelho e condená-los solidariamente ao recolhimento aos cofres do Tesouro Nacional das quantias a seguir especificadas, atualizadas monetariamente e acrescidas de juros de mora a partir das datas discriminadas até a data do pagamento:
	Data de ocorrência
	Valor histórico (R$) 

	1/9/2010
	403.491,90

	20/12/2010
	314,49

	19/8/2010
	379,30

	29/7/2011
	138.702,94

9.4. aplicar individualmente à Fundação Espírito Santo Turismo & Eventos e a Maely Guilherme Botelho Coelho multa prevista no art. 57 da Lei 8.443/1992, no valor de R$ 54.000,00 (cinquenta e quatro mil reais) , a ser recolhida aos cofres do Tesouro Nacional, com atualização monetária calculada da data deste acórdão até a data do pagamento, se este for efetuado após o vencimento do prazo abaixo estipulado;
9.5. aplicar a Maely Guilherme Botelho Coelho multa prevista no art. 58 da Lei 8.443/1992, no valor de R$ 50.000,00 (cinquenta mil reais) , a ser recolhida aos cofres do Tesouro Nacional, com atualização monetária calculada da data deste acórdão até a data do pagamento, se este for efetuado após o vencimento do prazo abaixo estipulado;
9.6. fixar prazo de 15 (quinze) dias, a contar das notificações, para comprovação, perante o Tribunal, do recolhimento das dívidas acima imputadas;
9.7. autorizar a cobrança judicial das dívidas, caso não atendidas as notificações;
9.8. autorizar, caso venha a ser solicitado e se o processo não tiver sido remetido para cobrança judicial, o pagamento das dívidas em até 36 (trinta em seis) parcelas mensais consecutivas, a primeira a ser paga no prazo acima fixado e as demais, a cada 30 (trinta) dias a contar da parcela anterior, com incidência, sobre cada valor mensal atualizado monetariamente, de juros de mora, na forma da legislação em vigor, e alertar aos responsáveis que a falta de comprovação do recolhimento de qualquer parcela importará no vencimento antecipado do saldo devedor;
9.9. encaminhar cópia desta decisão aos responsáveis, ao Ministério do Turismo e ao Procurador-Chefe da Procuradoria da República no Estado do Espírito Santo, para as providências cabíveis, com a informação de que o inteiro teor deste acórdão e do relatório e do voto que o fundamentam está disponível no endereço eletrônico www.tcu.gov.br/acordaos.

Tomada de Contas Especial instaurada pelo Ministério do Turismo em razão da não comprovação da regular aplicação dos recursos repassados mediante convênio cujo objeto era uma campanha de divulgação nacional intitulada Descubra o Espírito Santo.

Primeira Câmara

Ministério do Turismo

3. Responsáveis: Fundação Espírito Santo Turismo & Eventos (02.616.238/0001-71); Maely Guilherme Botelho Coelho (XXX.870.957-XX)

13.1. Ministros presentes: Walton Alencar Rodrigues (Presidente), Benjamin Zymler e Jorge Oliveira (Relator).
13.2. Ministro-Substituto convocado: Augusto Sherman Cavalcanti.
13.3. Ministro-Substituto presente: Weder de Oliveira.

ACORDAO-COMPLETO-2545987

Acórdão de Relação 4709/2022 - Primeira Câmara

Acórdão de Relação

MAELY GUILHERME BOTELHO COELHO E OUTRO(A/S)

JORGE OLIVEIRA

Adoto como parte do relatório a instrução produzida na Secretaria de Controle Externo de Tomada de Contas Especial - SecexTCE (peça 103) , a qual contou com a concordância do corpo diretivo da unidade técnica (peças 104 e 105) :
"INTRODUÇÃO
Cuidam os autos de tomada de contas especial instaurada por Ministério do Turismo, em desfavor do Sr. Maely Guilherme Botelho Coelho (CPF: XXX.870.957-XX) e da Fundação Espírito Santo Turismo & Eventos (CNPJ: 02.616.238/0001-71) , em razão da não comprovação da regular aplicação dos recursos repassados pela União, por meio do Convênio 1743/2009, registro Siafi 723817 (peça 5) , firmado entre o Ministério do Turismo e Fundação Espírito Santo Turismo & Eventos, e que tinha por objeto o instrumento descrito como 'Campanha de divulgação nacional do destino Espírito Santo, intitulado: Descubra o Espírito Santo'.
HISTÓRICO
Em 30/7/2018, com fundamento na IN/TCU 71/2012, alterada pela IN/TCU 76/2016 e DN/TCU 155/2016, o Secretário Nacional de Qualificação e Promoção do Turismo autorizou a instauração da tomada de contas especial (peça 63) . O processo foi registrado no sistema e-TCE com o número 2017/2018.
O Convênio 1743/2009, registro Siafi 723817, foi firmado no valor de R$ 4.440.297,07, sendo R$ 4.000.000,00 à conta do concedente e R$ 440.297,07 referentes à contrapartida do convenente. Teve vigência de 31/12/2009 a 22/2/2011, com prazo para apresentação da prestação de contas em 23/3/2011. Os repasses efetivos da União totalizaram R$ 2.000.000,00 (peças 11 e 15) .
A prestação de contas e complementações enviadas foram analisadas por meio dos pareceres constantes nas peças 30, 43 e 58.
O fundamento para a instauração da Tomada de Contas Especial, conforme consignado na matriz de responsabilização elaborada pelo tomador de contas, foi a constatação da seguinte irregularidade: 
Não comprovação da boa e regular aplicação dos recursos recebidos da União, por meio do convênio SICONV nº . 723817/2009 celebrado entre o Ministério do Turismo e a Fundação Espírito Santo Turismo e Eventos. 
Os responsáveis arrolados na fase interna foram devidamente comunicados e, diante da ausência de justificativas suficientes para elidir a irregularidade e da não devolução dos recursos, instaurou-se a tomada de contas especial.
No Relatório de TCE 253/2018 (peça 73) , o tomador de contas concluiu que o prejuízo importaria no valor original de R$ 1.324.935,76, imputando-se a responsabilidade solidária ao Sr. Maely Guilherme Botelho Coelho, na condição de gestor dos recursos e à Fundação Espírito Santo Turismo & Eventos, na condição de entidade convenente. 
Em 3/2/2020, a Controladoria-Geral da União emitiu o Relatório de Auditoria 2017/2018 (peça 75) , em concordância com o relatório do tomador de contas. O certificado de auditoria e o parecer do dirigente do órgão de controle interno concluíram pela irregularidade das presentes contas (peças 76 e 77) .
Em 14/2/2020, o Ministro do Turismo atestou haver tomado conhecimento das conclusões contidas no relatório e certificado de auditoria, bem como do parecer conclusivo do dirigente do órgão de controle interno, que manifestou-se pela irregularidade das contas, determinando o encaminhamento do processo ao Tribunal de Contas da União para fins de julgamento (peça 78) .
Na instrução inicial (peça 81) , analisando-se os documentos nos autos, concluiu-se pela necessidade de realização de citação e audiência dos responsáveis, em razão das seguintes irregularidades: 
Irregularidade 1: ausência parcial de documentação de prestação de contas dos recursos federais repassados à Fundação Espírito Santo Turismo e Eventos, no âmbito do Convênio 1743/2009, cujo objeto consistiu no apoio ao evento denominado 'Campanha de divulgação nacional do destino Espírito Santo, intitulado: Descubra o Espírito Santo'.
Evidências da irregularidade: documentos técnicos presentes nas peças 43, 44, 58 e 59.
Normas infringidas: Constituição Federal art. 37, caput c/c o art. 70, parágrafo único; Decreto-lei 200/67, art. 93; arts. 56 a 60 da Portaria Interministerial 127/2008, bem como cláusula décima terceira do termo de convênio pactuado.
Débito relacionado aos responsáveis Fundação Espírito Santo Turismo & Eventos (CNPJ: 02.616.238/0001-71) e Maely Guilherme Botelho Coelho (CPF: XXX.870.957-XX) :
	Data de ocorrência
	Valor histórico (R$) 

	21/5/2010
	1.075.881,99

Cofre credor: Tesouro Nacional.
Responsável: Maely Guilherme Botelho Coelho (CPF: XXX.870.957-XX) .
Conduta: apresentar de forma incompleta a documentação relativa à prestação de contas dos recursos federais repassados por meio do instrumento em questão.
Nexo de causalidade: a apresentação incompleta da documentação da prestação de contas impediu a comprovação da regular aplicação dos recursos federais repassados, especificamente no que se refere à parte da execução física, no âmbito do instrumento em questão, resultando em presunção de dano ao erário.
Culpabilidade: não há excludentes de ilicitude, de culpabilidade e de punibilidade; é razoável supor que o responsável tinha consciência da ilicitude de sua conduta; era exigível conduta diversa da praticada, qual seja, comprovar por meio de documentos a efetiva execução de todos os itens previstos no plano de trabalho. 
Responsável: Fundação Espírito Santo Turismo & Eventos (CNPJ: 02.616.238/0001-71) .
Conduta: apresentar de forma incompleta a documentação relativa à prestação de contas dos recursos federais repassados por meio do instrumento em questão.
Nexo de causalidade: a apresentação incompleta da documentação da prestação de contas impediu a comprovação da regular aplicação dos recursos federais repassados, especificamente no que se refere à parte da execução física,  no âmbito do instrumento em questão, resultando em presunção de dano ao erário.
Culpabilidade: não há excludentes de ilicitude, de culpabilidade e de punibilidade; é razoável supor que o responsável tinha consciência da ilicitude de sua conduta; era exigível conduta diversa da praticada, qual seja, comprovar por meio de documentos a efetiva execução de todos os itens previstos no plano de trabalho. Ressalta-se que a análise da boa-fé relativa à pessoa jurídica de direito privado é realizada considerando as condutas de seus administradores, uma vez que os atos destes obrigam a pessoa jurídica, desde que exercidos nos limites dos poderes definidos no ato constitutivo do ente, nos termos do art. 47 do Código Civil (Acórdão 1723/2016-TCU-Plenário, Ministro-Relator Raimundo Carrero) . 
Encaminhamento: citação.
Irregularidade 2: não comprovação da execução financeira do objeto do convênio.
Evidências da irregularidade: documentos técnicos presentes nas peças 30, 43, 44, 58 e 59.
Normas infringidas: Art. 37, caput, c/c o art. 70, parágrafo único, da Constituição Federal de 1988; art. 93, do Decreto-lei 200, de 25 de fevereiro de 1967; art. 50, §3º, da Portaria Interministerial 127/2008, e Termo de convênio, cláusula terceira, inciso II, alíneas 'j', 'q' e 's'. 
	Débitos relacionados aos responsáveis Fundação Espírito Santo Turismo & Eventos (CNPJ: 02.616.238/0001-71) e Maely Guilherme Botelho Coelho (CPF: XXX.870.957-XX) :
	Data de ocorrência
	Valor histórico (R$) 

	23/7/2010
	9.786,18

	17/12/2010
	9.786,18

	15/7/2010
	42.671,69

	19/8/2010
	47.412,99

	20/12/2010
	314,49

	19/8/2010
	379,30

	29/7/2011
	138.702,94

Cofre credor: Tesouro Nacional.
Responsável: Maely Guilherme Botelho Coelho (CPF: XXX.870.957-XX) .
Conduta: não apresentar contratos celebrados com empresas prestadoras de serviços; pagar indevidamente tarifas bancárias; pagar multa pelo atraso no adimplemento de obrigação com prestadora de serviços e não devolver o saldo de recursos do convênio.
Nexo de causalidade: a apresentação incompleta da documentação da prestação de contas impediu a comprovação da regular aplicação dos recursos federais repassados, especificamente no que se refere à parte da execução física, no âmbito do instrumento em questão, resultando em presunção de dano ao erário.
Culpabilidade: não há excludentes de ilicitude, de culpabilidade e de punibilidade; é razoável supor que o responsável tinha consciência da ilicitude de sua conduta; era exigível conduta diversa da praticada, qual seja, comprovar por meio de documentos a efetiva execução de todos os itens previstos no plano de trabalho. 
Responsável: Fundação Espírito Santo Turismo & Eventos (CNPJ: 02.616.238/0001-71) .
Conduta: não apresentar contratos celebrados com empresas prestadoras de serviços; pagar indevidamente tarifas bancárias; pagar multa pelo atraso no adimplemento de obrigação com prestadora de serviços e não devolver o saldo de recursos do convênio. A entidade convenente responde solidariamente, em razão do entendimento contido na Súmula TCU 286.
Nexo de causalidade: a apresentação incompleta da documentação da prestação de contas impediu a comprovação da regular aplicação dos recursos federais repassados, especificamente no que se refere à parte da execução física, no âmbito do instrumento em questão, resultando em presunção de dano ao erário.
Culpabilidade: não há excludentes de ilicitude, de culpabilidade e de punibilidade; é razoável supor que o responsável tinha consciência da ilicitude de sua conduta; era exigível conduta diversa da praticada, qual seja, comprovar por meio de documentos a efetiva execução de todos os itens previstos no plano de trabalho. Ressalta-se que a análise da boa-fé relativa à pessoa jurídica de direito privado é realizada considerando as condutas de seus administradores, uma vez que os atos destes obrigam a pessoa jurídica, desde que exercidos nos limites dos poderes definidos no ato constitutivo do ente, nos termos do art. 47 do Código Civil (Acórdão 1723/2016-TCU-Plenário, Ministro-Relator Raimundo Carrero) . 
Encaminhamento: citação.
Irregularidade 3: contratação direta sem cotação prévia de preços no mercado da empresa do presidente da entidade convenente, cujo montante representou cerca de 70% dos recursos do convênio, além da não apresentação das certidões negativas das empresas: Newco Programadora e Produtora de Comunicação Ltda., J. Chebly Empreendimentos de Publicidade Ltda., Rede Mulher de Televisão e Globosat Programadora. 
Evidências da irregularidade: documentos técnicos presentes nas peças 30, 43, 44, 58 e 59.
Normas infringidas: Princípios da impessoalidade, da moralidade e da publicidade; art. 11 do Decreto 6.170/2007, art. 45 da Portaria Interministerial 127/2008 e cláusula terceira, inciso II, alínea 'h' do instrumento de convênio.
Responsável: Maely Guilherme Botelho Coelho (CPF: XXX.870.957-XX) .
Conduta: contratar diretamente e sem cotação prévia de preços no mercado da empresa do presidente da entidade convenente, cujo montante representou cerca de 70% dos recursos do convênio e não apresentar as certidões negativas das empresas: Newco Programadora e Produtora de Comunicação Ltda., J. Chebly Empreendimentos de Publicidade Ltda., Rede Mulher de Televisão e Globosat Programadora.
Nexo de causalidade: A contratação direta e sem cotação prévia violou a legislação pertinente e os princípios da impessoalidade, da moralidade e da publicidade, impedindo a ampla concorrência de empresas eventualmente interessadas em participar do certame e, consequentemente, a possibilidade de oferta de proposta mais vantajosa para a consecução do objeto do convênio e não exigência de certidões negativas possibilitou a participação de empresas em débito com a Fazenda Nacional.
Culpabilidade: não há excludentes de ilicitude, de culpabilidade e de punibilidade; é razoável supor que o responsável tinha consciência da ilicitude de sua conduta; era exigível conduta diversa da praticada, qual seja, observar os princípios da impessoalidade, da moralidade e da publicidade na instauração na cotação de preços para contratar empresas prestadoras de serviços e exigir toda a documentação necessária para comprovação de suas habilitações jurídicas. 
Encaminhamento: audiência.
Em cumprimento ao pronunciamento da unidade (peça 83) , foram efetuadas citações e audiência dos responsáveis, nos moldes adiante:
 Maely Guilherme Botelho Coelho - promovida a citação e audiência do responsável, conforme delineado adiante:
	Comunicação: Ofício 21022/2020 - Seproc (peça 88) 
Data da Expedição: 21/5/2020
Data da Ciência: 27/5/2020 (peça 91) 
Nome Recebedor: Jozelina dos Santos
Observação: Ofício enviado para o endereço do responsável, conforme pesquisa na base de dados no sistema da Receita Federal, custodiada pelo TCU.
Fim do prazo para a defesa: 11/6/2020.
	
	Comunicação: Ofício 21023/2020 - Seproc (peça 87) 
Data da Expedição: 20/5/2020
Data da Ciência: não houve (Mudou-se) (peça 90) 
Observação: Ofício enviado para o endereço do responsável, conforme pesquisa na base de dados no sistema do Renach, custodiada pelo TCU.
	
 Fundação Espírito Santo Turismo & Eventos - promovida a citação do responsável, conforme delineado adiante:
	Comunicação: Ofício 21024/2020 - Seproc (peça 86) 
Data da Expedição: 20/5/2020
Data da Ciência: 21/5/2020 (peça 89) 
Nome Recebedor: Michele Silva
Observação: Ofício enviado para o endereço do responsável, conforme pesquisa na base de dados no sistema da Receita Federal, custodiada pelo TCU.
Fim do prazo para a defesa: 5/6/2020.
	
Conforme Despacho de Conclusão das Comunicações Processuais (peça 97) , as providências inerentes às comunicações processuais foram concluídas. 
Transcorrido o prazo regimental, os responsáveis Maely Guilherme Botelho Coelho e Fundação Espírito Santo Turismo & Eventos apresentaram defesa, que será analisada na seção Exame Técnico.
ANÁLISE DOS PRESSUPOSTOS DE PROCEDIBILIDADE DA IN/TCU 71/2012
Avaliação de Viabilidade do Exercício do Contraditório e Ampla Defesa
Verifica-se que não houve o transcurso de mais de dez anos desde o fato gerador sem que tenha havido a notificação dos responsáveis pela autoridade administrativa federal competente (art. 6º, inciso II, c/c art. 19 da IN/TCU 71/2012, modificada pela IN/TCU 76/2016) , uma vez que o fato gerador da irregularidade sancionada ocorreu em 29/7/2011, e os responsáveis foram notificados sobre as irregularidades pela autoridade administrativa competente, conforme detalhado abaixo:
Maely Guilherme Botelho Coelho, por meio do edital acostado à peça 66, publicado em 27/7/2018.
Fundação Espírito Santo Turismo & Eventos, por meio do edital acostado à peça 60, publicado em 27/7/2018.
Valor de Constituição da TCE 	
Verifica-se, ainda, que o valor atualizado do débito apurado (sem juros) em 1/1/2017 é de R$ 2.027.880,16. Portanto, superior ao limite mínimo de R$ 100.000,00, na forma estabelecida nos  arts. 6º, inciso I, e 19 da IN/TCU 71/2012, modificada pela IN/TCU 76/2016. 
OUTROS PROCESSOS/DÉBITOS NOS SISTEMAS DO TCU COM OS MESMOS RESPONSÁVEIS
Informa-se que foi encontrado processo no Tribunal com os mesmos responsáveis:
	Responsável
	Processos

	Maely Guilherme Botelho Coelho
	Processo 020.031/2016-5 [RA, encerrado, 'FocTVs16: Auditoria de transferências voluntárias selecionadas por modelo preditivo'].

A tomada de contas especial está, assim, devidamente constituída e em condição de ser instruída.
EXAME TÉCNICO
Da defesa dos responsáveis Maely Guilherme Botelho Coelho e Fundação Espírito Santo Turismo & Eventos
Tendo em vista que as defesas apresentadas pelo Sr. Maely Guilherme Botelho Coelho e pela Fundação Espírito Santo Turismo & Eventos (peças 95 e 96) , embora se constituam de peças diferentes, possuem, em essência, o mesmo teor argumentativo, além de estampar como signatário o mesmo patrono, optou-se por reunir os argumentos apresentados por ambos em um único bloco de alegações de defesa, com vistas a conferir maior racionalização à análise, bem assim uma melhor fluidez à leitura das partes, interessados e operadores no presente processo, o que, ressalte-se, não trará nenhum prejuízo ao exercício do contraditório e da ampla de defesa dos referidos responsáveis:
Argumento 1 (peças 95 e 96, p. 3-6) :
Os responsáveis alegam já ocorreu a prescrição da pretensão punitiva e do ressarcimento ao erário fundada em decisões do Tribunal de Contas, conforme jurisprudência do STF.
Análise do argumento 1: 
O Supremo Tribunal Federal STF, no Recurso Extraordinário - RE 636.886, fixou a tese, com repercussão geral reconhecida, de que 'é prescritível a pretensão de ressarcimento ao erário fundada em decisão de Tribunal de Contas' (Tema 899) . Em que pese o questionamento acerca da abrangência da tese ali firmada, no sentido de que se circunscreveria apenas ao processo de execução da condenação imposta pelo TCU (ou seja, inaplicável à pretensão de ressarcimento exercida no processo conhecimento da TCE) , verifica-se que o STF, por meio de decisões prolatadas pelas suas duas turmas, tem decidido de forma reiterada que se aplica o prazo prescricional de 5 anos previsto na Lei 9.873/1999 às pretensões sancionatória e ressarcitória a cargo do Tribunal de Contas da União.
Seja por aplicação direta ou por analogia, a orientação sufragada é no sentido de que o prazo de 5 anos é compatível com a tese de que a ação e a execução prescrevem no mesmo prazo (Súmula 150 do STF) , bem como com o fato de que a Lei 9.873/1999 - que regulamenta o exercício de ação punitiva pela Administração Pública Federal, direta e indireta - regeria integralmente a prescrição no âmbito do TCU. Quanto a este último aspecto, o Ministro Luís Roberto Barroso, no voto exarado no julgamento do MS 32.201, embora tenha advertido que a atuação do TCU, em sua acepção clássica, não se qualifica como exercício do poder de polícia, ressaltou que a Lei 9.873/1999 assumiria vocação regulatória geral da prescrição do exercício da competência sancionadora da Administração Pública, sendo sua disciplina aplicável a qualquer ação punitiva da Administração Pública Federal, exceto àquelas esferas em que exista regulamentação específica. Ademais, em virtude da autonomia científica do Direito Administrativo, não haveria razão plausível para suprimir a omissão da Lei Orgânica do Tribunal de Contas da União, no tocante ao estabelecimento de um prazo prescricional próprio, valendo-se das normas de direito civil, e não das de direito administrativo.
Eis algumas ementas que evidenciam o entendimento predominante do STF:
Ementa: AGRAVO REGIMENTAL EM MANDADO DE SEGURANÇA. TOMADA DE CONTAS ESPECIAL. TRIBUNAL DE CONTAS DA UNIÃO. CONDENAÇÃO A RESSARCIMENTO AO ERÁRIO. PRESCRIÇÃO. MARCO INTERRUPTIVO. ART. 2°, II, DA LEI 9.873/1999. ATO INEQUÍVOCO DE APURAÇÃO DO FATO. DISCUSSÃO. DIREITO LÍQUIDO E CERTO. DEMONSTRAÇÃO. INOCORRÊNCIA. SUBSISTÊNCIA DA DECISÃO AGRAVADA. AGRAVO A QUE SE NEGA PROVIMENTO. I - As razões do agravo regimental são inaptas para desconstituir os fundamentos da decisão agravada, que, por isso, se mantêm hígidos. II Aplicando-se a regulamentação da Lei 9.873/1999 ao caso concreto, observa-se que a pretensão sancionatória do TCU, em relação aos atos praticados pelo impetrante, levando-se em consideração a ocorrência de 5 causas interruptivas da prescrição, não teria sido fulminada pelo decurso do tempo. III - A pretensão do recorrente, fundada na discussão sobre os fatos apontados como marcos interruptivos da prescrição da pretensão punitiva da Administração Pública, refoge aos estreitos limites do mandamus, ante a ausência de liquidez e certeza do direito pleiteado. IV - Agravo regimental a que se nega provimento. MS 36067 ED-AgR. Órgão julgador: Segunda Turma. Relator (a) : Min. RICARDO LEWANDOWSKI. Julgamento: 18/10/2019.
Ementa: AGRAVO REGIMENTAL EM RECLAMAÇÃO. TRIBUNAL DE CONTAS DA UNIÃO. TOMADA DE CONTA ESPECIAL. PRESCRIÇÃO DA PRETENSÃO PUNITIVA. RECONHECIDA EM DECISÃO DO SUPREMO TRIBUNAL FEDERAL. PRESCRITIBILIDADE DO RESSARCIMENTO AO ERÁRIO FUNDADA EM DECISÃO DE TRIBUNAL DE CONTAS. AÇÃO DE IMPROBIDADE ADMINISTRATIVA COM PEDIDO DE RESSARCIMENTO JÁ EM CURSO. AGRAVO REGIMENTAL A QUE SE NEGA PROVIMENTO. I O acórdão do TCU determinou a formação de processo administrativo para avaliarem, efetivamente, a eventual responsabilização do agravado para o ressarcimento do dano ao erário, contrariando, assim, autoridade desta Corte no MS 35.512/DF, uma vez que houve a concessão da segurança para declarar a ocorrência da prescrição da pretensão punitiva do TCU em relação às infrações imputadas a ele, destacando-se que a União poderia perseguir os valores referentes ao ressarcimento dos danos na esfera judicial. II Agravo regimental a que se nega provimento. (Rcl 39497 AgR. Órgão julgador: Segunda Turma. Relator (a) : Min. RICARDO LEWANDOWSKI. Julgamento: 10/10/2020) .
Ementa: MANDADO DE SEGURANÇA. DIREITO ADMINISTRATIVO. TRIBUNAL DE CONTAS DA UNIÃO. SERVIDOR DA SECRETARIA DE SAÚDE DO ESTADO DO ACRE. FISCALIZAÇÃO OMISSA E DEFICIENTE NA EXECUÇÃO DE DOIS CONVÊNIOS FIRMADOS ENTRE A SECRETARIA ESTADUAL E O MINISTÉRIO DA SAÚDE. APLICAÇÃO DE MULTA. ARTS. 28, II, E 58, II, DA LEI 8.443/1992. ART. 268, II, DO REGIMENTO INTERNO DO TCU. PRESCRIÇÃO DA PRETENSÃO SANCIONATÓRIA. OCORRÊNCIA. APLICAÇÃO DA LEI 9.873/1999. PRECEDENTES DESTE STF. MEDIDA LIMINAR DEFERIDA E RATIFICADA NO EXAME DE MÉRITO. SEGURANÇA CONCEDIDA PARA AFASTAR A MULTA APLICADA. 1. A prescrição da pretensão punitiva do TCU é regulada pela Lei 9.873/1999, descabendo a aplicação do prazo decenal previsto na legislação civil (art. 205 do Código Civil) . Ao revés, incide o prazo quinquenal previsto na Lei 9.873/1999 (MS 32201, Rel. Min. Roberto Barroso, PRIMEIRA TURMA, DJe 7/8/2017; MS 35.512-AgR, Rel. Min. Ricardo Lewandowski, SEGUNDA TURMA, DJe 21/6/2019) . 2. In casu, na linha do parecer apresentado pelo Ministério Público Federal e da decisão liminar de minha lavra, é inequívoca a superação do prazo prescricional quinquenal. Os ilícitos apontados pela Corte de Contas ocorreram em julho de 2006, tendo o processo de auditoria sido instaurado em 9/10/2006. A ordem de citação do responsável para a audiência, por sua vez, ocorreu em 25/6/2007. Entretanto, a decisão condenatória recorrível foi exarada somente em 31/5/2016, data da prolação do Acórdão 3513/2016-TCU-Primeira Câmara. 3. Ex positis, CONCEDO A SEGURANÇA unicamente para afastar a sanção de multa aplicada ao impetrante, nos autos da Tomada de Contas Processo 023.288/2006-0, máxime da ocorrência de prescrição da pretensão punitiva do Tribunal de Contas da União. MS 35940. (Órgão julgador: Primeira Turma. Relator (a) : Min. LUIZ FUX. Julgamento: 16/06/2020) .
Essa orientação também foi seguida nas seguintes decisões monocráticas: MS 36.127-MC/DF e MS 35.940-MC/DF, Rel. Min. Luiz Fux; MS 35.294, MS 35.539/DF e MS 35.971-TP/DF, Rel. Min. Marco Aurélio; MS 34.256 MC/DF, MS 36.054-MC e MS 36.067-MC/DF, Rel. Min. Ricardo Lewandowski.
O Supremo Tribunal Federal tem se pronunciado no sentido de reconhecer não só a aplicação da prescrição quinquenal com fulcro na interpretação da Lei 9.873/1999, mas também a incidência dos marcos interruptivos do prazo prescricional consignados na referida lei, tantas vezes quanto presentes os suportes fáticos (MS 32201, Relator: Min. Roberto Barroso) .
Entendimento que também foi adotado nas seguintes decisões monocráticas: MS 36.054, MS 34.256-MC, MS 35.512 e MS 36.067-MC, todos de relatoria do Min. Ricardo Lewandowski; MS 35.294, MS 35.539 e MS 35.971-TP, todos de relatoria do Min. Marco Aurélio; MS 32.201, Rel. Min. Roberto Barroso, e MS 36.127-MC e MS 35.940-MC, Min. Luiz Fux.
Em relação ao termo inicial da contagem do prazo prescricional, o caput do art. 1º da Lei 9.873/1999 oferece solução que não destoa do modelo adotado pelo TCU no incidente de uniformização de jurisprudência, em que se examinou a prescrição da pretensão punitiva, nos termos do Acórdão 1.441/2016Plenário (Rel. Min. Benjamin Zymler) , com a adição da particularidade de explicitar o caso de infrações permanentes ou continuadas:
a) Regra geral: data da prática do ato (o que equivale a ocorrência da irregularidade sancionada) ;
b) Regra especial: no caso de infração permanente ou continuada, do dia em que tiver cessado.
A Lei 9.873/1999, no art. 2º, estabelece as causas interruptivas da prescrição punitiva, consoante abaixo transcrito, já na redação conferida pela Lei 11.941/2009:
Art. 2º Interrompe-se a prescrição da ação punitiva:
I pela notificação ou citação do indiciado ou acusado, inclusive por meio de edital;
II - por qualquer ato inequívoco, que importe apuração do fato;
III - pela decisão condenatória recorrível.
IV por qualquer ato inequívoco que importe em manifestação expressa de tentativa de solução conciliatória no âmbito interno da administração pública federal.
O quadro a seguir indica alguns eventos processuais, ocorridos no curso de uma TCE (fase interna e externa) instaurada em razão de irregularidades na aplicação de recursos da União transferidos a entes subnacionais que poderiam ser enquadrados nas causas de interrupção da prescrição acima apontadas, sem prejuízo, é claro, de outras ocorrências fáticas elegíveis como marco interruptivo, a depender da forma de proceder de cada entidade ou órgão tomador de contas.
	I - pela notificação ou citação do indiciado ou acusado, inclusive por meio de edital;
	 (i) notificação no âmbito do procedimento administrativo de ressarcimento previamente à instauração da TCE;
 (ii) notificação efetuada pelo órgão tomador de contas acerca da instauração da TCE;
 (iii) ato que ordenar a citação efetuada pelo TCU.
*Data da ciência da notificação ou citação pelos responsáveis ou de publicação do edital no DOU.

	II - por qualquer ato inequívoco, que importe apuração do fato;
* procedimento que evidencie a apuração dos fatos irregulares, com o objetivo quantificar o dano e identificar possíveis responsáveis.
	 (i) relatório de sindicância ou PAD;
 (ii) relatório de apuração de irregularidades referente ao processo administrativo prévio à instauração da TCE;
 (iii) relatórios de fiscalização, pareceres, despachos, informações e memorandos relacionados à apuração dos fatos irregulares;
 (iv) relatório do tomador de contas;
 (v) relatório do controle interno; 
 (vi) termo de instauração ou designação de instauração da TCE;
 (vii) autuação da TCE no TCU; entre outras causas.
*Há quem inclua nesse grupo diligências que comprovam providências do responsável sobre as irregularidades investigadas.

	III - pela decisão condenatória recorrível.
	 (i) Verifica-se apenas no âmbito do TCU com a data da prolação do acórdão condenatório recorrível.

	IV - por qualquer ato inequívoco que importe em manifestação expressa de tentativa de solução conciliatória no âmbito interno da administração pública federal.
	 (i) pedido de parcelamento;
 (ii) pagamento parcial do débito;
 (iii) qualquer manifestação do responsável que demonstre claramente a sua intenção de recolher o débito.

Bem se vê, portanto, que haveria uma multiplicidade de causas de interrupção da prescrição, conforme se depreende do art. 2º da Lei 9.873/1999. Tal exegese encontra respaldo em precedentes do STF, a exemplo do que se decidiu no julgamento do MS 36067 (Rel. Min. Ricardo Lewandowski) , com destaque para trecho do voto em que o Relator reconhece cinco causas de interrupção da prescrição, in verbis:
 (...) Assim, faz-se necessário levar em consideração que, apesar de os fatos objeto da apuração conduzida pela Corte de Contas remontarem aos anos de 1999 e 2000, período no qual o impetrante era Secretário de Saúde Municipal, o Tribunal de Contas da União deu prosseguimento à tomada de contas especial por ter constatado a ocorrência de 5 causas interruptivas da prescrição, a saber: a) relatório de auditoria em conjunto realizada pelo Denasus e pela Secretaria Federal de Controle, lavrado em 06/07/2001, sendo este, certamente, um ato inequívoco que importou a apuração do fato (art. 2º, II, da Lei n. 9.873/1999) ; b) instauração de Tomada de Contas Especial pelo FNS, ocorrida em 05/10/2005, sendo este também, certamente, um ato inequívoco que importou a apuração do fato (art. 2º, II, da Lei n. 9.873/1999) ; c) a autuação da presente Tomada de Contas Especial no âmbito do Tribunal de Contas da União, ocorrida em 12/08/2008, sendo este também, certamente, um ato inequívoco que importou a apuração do fato (art. 2º, II, da Lei n. 9.873/1999) ; d) o ato que ordenou a citação do responsável, ora impetrante, ocorrida em 12/07/2010 (art. 2º, I, da Lei n. 9.873/1999) ; e e) o exercício do poder punitivo ocorrido em 20/06/2012, data da prolação do Acórdão 1563/2012-TCU-Plenário (art. 2º, III, da Lei n. 9.873/1999) .
No caso concreto, portanto, tendo como parâmetro a tese firmada pelo STF, no RE 636.886, no sentido de que ambas pretensões do TCU (sancionatória e ressarcitória) sujeitam-se ao prazo prescricional de 5 anos previsto na Lei 9.873/1999, considerando, ainda, o sistema prescricional delineado na citada lei, inclusive as causas de suspensão e de interrupção da prescrição, temos os seguintes exemplos processuais:
a) Data do último débito quantificado referente à não devolução do saldo de convênio ao órgão concedente: 29/7/2011 - (termo inicial para contagem dos prazos prescricionais) (peça 19, p. 25) ;
b) Apresentação da prestação de contas final do convênio, em 25/8/2011 (peça 12) ;
c) Parecer Técnico de Análise de Prestação de Contas 102/2011, de 27/10/2011, solicitou documentação complementar à entidade convenente (peça 30) ;
d) Ofício 85/2011/DPMKN/SNPTur/MTur, de 27/10/2011, comunicou aos responsáveis a necessidade de complementar a prestação de contas com novos documentos (peças 31 e 32) ;
e) Comunicação s/n da entidade convenente encaminhou, em 21/11/2011, novos documentos para saneamento das irregularidades apontadas pelo órgão instaurador (peça 38) ;
f) Parecer Técnico Complementar de Análise de Prestação de Contas 1/2012, de 11/1/2012, concluiu pela glosa parcial das despesas e restituição dos recursos repassados no âmbito do convênio (peça 43) ;
g) Nota Técnica Financeira PGTUR 301/2017, de 31/3/2017, concluiu pela rejeição da prestação de contas apresentada pelo convenente (peça 44) ;
h) Ofícios 800 e 801/2017/CGCV/DIRAD/GSE, de 3/4/2017, comunicou aos responsáveis que a prestação de contas apresentada foi rejeitada (peças 45-47) ;
i) Comunicação s/n da entidade convenente, de 16/5/2017, solicitou prorrogação de prazo para apresentação de novos documentos (peça 48) ;
j) Ofício 1256/2017/CGCV/DIRAD/GSE, de 17/5/2017, deferiu a prorrogação de prazo solicitada pela entidade convenente (peças 49, 51) ;
k) Mensagem eletrônica da entidade convenente, de 19/5/2017, solicitou ao Ministério do Turismo informações acerca do convênio em tela e informou a posse de novos diretores na Fundação (peça 50) ;
l) Comunicação s/n da entidade convenente, 16/6/2017, solicitou prorrogação de prazo para apresentação de documentos (peça 52) ;
m) Ofício 1778/2017/CGCV/DIRAD/GSE, de 30/6/2017, indeferiu a prorrogação de prazo solicitada pela entidade convenente (peça 53) ;
n) O responsável reiterou, em 24/7/2017, a solicitação de prorrogação de prazo que havia sido indeferida pelo órgão concedente (peça 54) ;
o) Ofício 2045/2017/CGCV/DIRAD/GSE, de 27/7/2017, deferiu a prorrogação de prazo solicitada pelo responsável (peças 55-56) ;
p) Despacho da Coordenação-Geral de Convênios, de 14/9/2017, encaminhou o processo para análise do pedido de reconsideração interposto pelo responsável (peça 57) ;
q) Parecer 56/2018/CGPIV/DEMAC/SNPTur, de 22/2/2018, concluiu pela glosa parcial dos recursos repassados (peça 58) ;
r) Parecer Financeiro 535/2018, de 10/5/2018, concluiu pela rejeição da prestação de contas apresentada pelo convenente (peça 59) ;
s) Ofícios 1485 e 1486/2018/CGCV/DIRAD/GSE, de 4/6/2018, notificou os responsáveis da rejeição da prestação de contas apresentada (peças 60-62) ;
t) Edital de convocação 56/2018, publicado em 27/7/2018, convocou os responsáveis para regularizarem as pendências apontadas na prestação de contas da entidade convenente (peça 66) ;
u) Relatório de TCE 253/2018, de 25/10/2018, concluiu pela não comprovação da regular aplicação dos recursos públicos por parte dos responsáveis (peça 73) ;
v) Relatório de Auditoria CGU 2017/2018, de 30/1/2020, ratificou as conclusões consignadas pelo tomador de contas (peça 75) ;
x) Data de autuação da tomada de contas especial pelo TCU: 18/2/2020;
z) Despacho do titular da SecexTCE, autorizando a realização das citações propostas: 7/5/2020 (peça 83) .
Analisando-se a sequência de eventos processuais enumerados no item anterior, os quais teriam o condão de interromper a prescrição da ação punitiva desta Corte no entender do STF, observa-se que, em tese, teria transcorrido o prazo prescricional de 5 (cinco) anos entre a emissão dos documentos técnicos abaixo relacionados, uma vez que não há nos autos informações de eventuais atos processuais praticados entre um e o outro:
- Parecer Técnico Complementar de Análise de Prestação de Contas 1/2012, de 11/1/2012, concluiu pela glosa parcial das despesas e restituição dos recursos repassados no âmbito do convênio (peça 43) ;
- Nota Técnica Financeira PGTUR 301/2017, de 31/3/2017, concluiu pela rejeição da prestação de contas apresentada pelo convenente (peça 44) .
Portanto, levando-se em consideração apenas esse entendimento do STF, prolatado de forma reiterada por suas duas turmas, teria ocorrido, em tese, a prescrição da pretensão sancionatória e ressarcitória a cargo do TCU.
Contudo, o caso concreto tratado no RE 636.886 (tema 899 da repercussão geral) diz respeito à fase de execução judicial de deliberação do Tribunal de Contas, tanto é assim que, para deslindá-lo, foi necessária a aplicação da Lei 6.830/1980, a Lei de Execuções Fiscais, diploma legal evidentemente inaplicável à fase que antecede a formação do título executivo extrajudicial, caracterizada pela atuação do órgão de controle externo até a prolação do acórdão.
Veja-se que foram opostos embargos declaratórios contra a referida decisão do STF, os quais foram rejeitados pela maioria da Suprema Corte (Plenário, Sessão Virtual de 13.8.2021 a 20.8.2021) , confirmando, portanto, a abrangência da deliberação prolatada na fixação do tema 899, razão por que se deve adotar a orientação prevalente no TCU, no sentido de que a matéria ali tratada alcançaria tão somente a fase judicial de cobrança do título extrajudicial, não atingindo os processos de controle externo, mantendo-se, desse modo, a interpretação adotada pela Suprema Corte, em 2008, no Mandado de Segurança - MS 26.210, oportunidade em que foi definida a tese da imprescritibilidade das ações de ressarcimento ao erário:
A suspensão pelo STF das demandas nas quais esteja em questão a prescritibilidade da pretensão de ressarcimento ao erário com base em decisão de tribunal de contas (RE 636.886/STF) alcança tão somente a fase judicial de cobrança do título extrajudicial, não atingindo os processos de controle externo em trâmite. Até julgamento definitivo em contrário pelo STF, permanece o entendimento do TCU acerca da imprescritibilidade das pretensões de ressarcimento decorrentes de tomadas de contas especiais. (Acórdão 1267/2019-TCU-Plenário, Relator: Min. AROLDO CEDRAZ) 
A suspensão pelo STF das demandas nas quais esteja em questão a prescritibilidade da pretensão de ressarcimento ao erário com base em decisão de tribunal de contas (RE 636.886/STF) alcança tão somente a fase judicial de cobrança do título extrajudicial, não atingindo os processos de controle externo em trâmite. Até julgamento definitivo em contrário pelo STF, permanecem imprescritíveis as pretensões de ressarcimento decorrentes de tomadas de contas especiais. (Acórdão 7930/2018-TCU-Segunda Câmara, Relatora: Min. ANA ARRAES) .
Por outro lado, especificamente no que tange à prescrição da pretensão punitiva, verifica-se que o Acórdão 1441/2016-TCU-Plenário, Relator Ministro Benjamin Zymler, que uniformizou a jurisprudência acerca dessa questão, subordinou tal prescrição ao prazo prescricional geral indicado no art. 205, do Código Civil, que é de dez anos, contado da data de ocorrência da irregularidade sancionada, nos termos do art. 189, do Código Civil, sendo este prazo interrompido pelo ato que ordenar a citação, a audiência ou a oitiva do responsável.
No caso sob exame, não ocorreu a prescrição da pretensão punitiva, uma vez que a irregularidade sancionada ocorreu em 29/7/2011 e o ato de ordenação da citação foi promovido em 7/5/2020 (peça 83) .
Portanto, diferentemente do entendimento esposado pelos responsáveis, não se configurou a prescrição no tocante à pretensão de ressarcimento dos danos ao erário, tampouco, com relação à competência sancionatória deste Tribunal.
Argumento 2 (peças 95 e 96, p. 10-14) :
Os responsáveis alegam que:
A Fundação apresentou, por meio físico, as informações exigidas pelo concedente, em razão de problemas técnicos existentes no Siconv, não podendo observar os critérios objetivos do referido sistema.
O problema técnico do Siconv não foi relatado no âmbito da tomada de contas especial.
A entidade convenente apresentou a prestação de contas consoante seu próprio entendimento, tendo em vista que o Siconv estava indisponível.
Apesar de ter apresentado informações, fotografias, contratos e outros elementos, o Ministério do Turismo não informou como gostaria de receber os supramencionados documentos.
Se o Siconv estivesse funcionando corretamente, o requerente poderia compreender como poderia atender aos critérios objetivamente indicados pelo Ministério do Turismo.
A demora na apresentação da prestação de contas, motivada pela necessidade de reunião de elementos físicos, não pode representar um fator de punição ao requerente.
Análise do argumento 2: 
Diferentemente do alegado pela defesa, o órgão instaurador não aplicou sanções ao responsável, tampouco, imputou-lhe débito pelo fato de não ter inserido a sua prestação de contas no Siconv. Aliás, o próprio instrumento do convênio celebrado já disciplinava que os documentos que não pudessem ser incluídos no referido sistema deveriam ser apresentados ao órgão concedente, nos termos do parágrafo segundo da cláusula décima terceira do respectivo termo (peça 5, p. 14) , de forma que a apresentação da prestação de contas em meio físico não resultou em nenhuma imputação ao defendente.
Desse modo, importante destacar que as regras para apresentação da prestação de contas estavam estabelecidas na cláusula décima terceira do instrumento de convênio, cujo signatário foi o ora defendente, bem como no art. 56 e seguintes da Portaria Interministerial 127/2008, vigente à época do ajuste, o que afasta os argumentos da defesa no sentido de que teria apresentado a prestação de contas 'segundo seu próprio entendimento' porque o Siconv estava indisponível ou, ainda, que o Ministério do Turismo não teria informado como 'gostaria de receber tais dados', uma vez que seria suficiente ao defendente que seguisse os ditames fixados nos normativos vigentes e no próprio termo do ajuste.
Portanto, as alegações de defesa apresentadas não devem ser acolhidas.
Argumento 3 (peças 95 e 96, p. 12 e 14) :
Os responsáveis alegam que:
O TCU não indicou qual a metodologia e os dados que deveriam ser utilizados pelo responsável.
Não há nos autos dados objetivos que explicitem os motivos do indeferimento da prestação de contas.
Análise do argumento 3: 
De acordo com a instrução preliminar (peça 81, p. 3-7) , as conclusões do órgão instaurador no sentido da não comprovação da boa e regular aplicação dos recursos públicos pelo convenente, em razão de apresentação de documentação incompleta, nos termos do Parecer Técnico 56/2018/CGPIV/DEMAC/SNPTur (peça 58) , foram corroboradas ante o exame dos elementos constantes dos autos.
No supramencionado parecer, ao contrário do aduzido pela defesa, há, para cada item reprovado, uma explicação objetiva (resultado da análise) para a rejeição dos documentos apresentados, a exemplo do ocorrido em relação ao item 2.4.14:
Objetivando comprovar a execução do item, a Convenente alegou em seu documento explicativo, mais precisamente na página 15, que a empresa Maely Arte Publicidade realizou todos os serviços contratados. Contudo, não há nenhum documento que comprove que o material promocional foi produzido na quantidade aprovada no plano de trabalho. E nesse sentido, as notas fiscais não são os melhores comprovantes para comprovação técnica de um item promocional. Elas terão um valor maior quando da análise financeira, mas do ponto de vista técnico não. Em se tratando de recursos públicos, principalmente quando o volume financeiro é muito expressivo como é o presente caso, toda comprovação de forma detalhada se faz necessária. Diante do exposto acima, esta área técnica entendeu que a comprovação de execução do presente item ainda restou prejudicada e, portanto, não se pode dá-lo como aprovado. CONCLUSÃO: NÃO ATENDIDO.
Nesse sentido, entende-se que além do envio de notas fiscais com identificação do convênio e atesto de recebimento dos itens e serviços e de fotos que permitissem identificar todo o material produzido, faz-se necessário, no caso vertente, a apresentação de elementos comprobatórios da criação e produção do material promocional, nas especificações e quantidades previstas, o efetivo recebimento e destinação dada a cada um desses itens, de forma que se viabilize o estabelecimento de um liame inequívoco entre os recursos repassados às despesas executadas, conforme pactuado no plano de trabalho, o que não foi possível com o mero encaminhamento de notas fiscais e de fotos de parte do material que teria sido produzido.
Portanto, as alegações de defesa apresentadas não devem ser acolhidas.
Argumento 4 (peças 95 e 96, p. 13) :
Os responsáveis alegam que a inexistência de exposição clara de como a prestação de contas deveria ser apresentada está exemplificada na reprovação dos subitens 2.2.3.1 e 2.2.3.2 do plano de trabalho, apesar da apresentação de fotografias, declarações e contratos que comprovavam a veiculação de painéis.
Análise do argumento 4: 
De acordo com o Parecer Técnico 56/2018/CGPIV/DEMAC/SNPTur (peça 58, p. 7-8) , as fotos dos painéis rodoviários encaminhadas pelo convenente (peças 41-42) em resposta à diligência promovida anteriormente pelo órgão instaurador (Parecer Técnico de Análise de Prestação de Contas 102/2011 - peça 30) foram as mesmas já apresentadas, de forma parcial, pelo responsável no encaminhamento inicial da prestação de contas do convênio, não comprovando ainda a real aplicação das peças promocionais e sua totalidade, razão pela qual, a rejeição dos documentos foi mantida.
Passando em revista todas as fotos encaminhadas pelo convenente (peças 29, 41 e 42) , entende-se que cabe corroborar com as conclusões emitidas pelo órgão instaurador, haja vista que o responsável logrou encaminhar apenas fotografias referentes à parte dos painéis que teriam sido produzidos, as quais não permitem comprovar a efetiva criação, fabricação, quantidades e especificações constantes do plano de trabalho e sua inequívoca vinculação com os recursos federais repassados no âmbito do convênio em epígrafe.
Portanto, as alegações de defesa apresentadas não devem ser acolhidas.
Argumento 5 (peças 95 e 96, p. 16) :
Os responsáveis alegam que:
O princípio da impessoalidade não pode ser invocado sem considerar os motivos que determinaram a elaboração do convênio e a contratação da empresa Maely.
A empresa Maely realizou todos os serviços contratados por preços e condições aplicáveis na ocasião.
Não houve indicação de prática de preços em desacordo com o mercado à época.
A entidade Abav, empresa que inicialmente assumiria o convênio, já havia conceituado a empresa Maely.
Análise do argumento 5: 
As razões de justificativa apresentadas não se fizeram acompanhar de elementos que comprovassem que os preços dos serviços cobrados pela empresa do presidente da entidade eram compatíveis com os praticados no mercado à época da contratação direta sem licitação, tampouco, que foi realizada prévia cotação de preços, se limitando a sustentar a regularidade dos valores pagos. Da mesma forma, as certidões negativas das empresas Newco Programadora e Produtora de Comunicação Ltda., J. Chebly Empreendimentos de Publicidade Ltda., Rede Mulher de Televisão e Globosat Programadora também não foram encaminhadas juntamente com a defesa.
Conforme já consignado na instrução preliminar (peça 81) , ainda que não fosse caracterizado superfaturamento nos preços ofertados pela empresa do presidente da entidade convenente, ou que os serviços foram efetivamente executados, sua contratação direta e sem cotação prévia violou a legislação pertinente e os princípios da impessoalidade, da moralidade e da publicidade, porque privilegiou, sem justificativas, a empresa do seu dirigente, inviabilizando a ampla concorrência de outras eventualmente interessadas em participar do certame e, consequentemente, a possibilidade de oferta de proposta mais vantajosa para a consecução do objeto do convênio. Além disso, a não exigência de certidões negativas possibilitou a participação de empresas em débito com a Fazenda Nacional, violando as regras contidas na legislação pertinente.
Portanto, as razões de justificativa apresentadas não devem ser acolhidas.
Argumento 6 (peças 95 e 96, p. 16) :
Os responsáveis alegam que a desconsideração de uma nota fiscal deve ser fundamentada.
Análise do argumento 6: 
Consoante já consignado nesta instrução, as irregularidades objeto da rejeição da prestação de contas não compreenderam eventual inidoneidade das notas fiscais apresentadas. Na verdade, a análise na fase interna, devidamente reiterada nesta etapa processual, concluiu que a apresentação de nota fiscal não tem o condão de comprovar, por si só, que o serviço foi prestado e/ou que o bem foi entregue, até porque, a emissão da nota fiscal não implica na atuação do órgão da Receita Estadual no que concerne a verificação de que o produto ou serviço discriminado está ou não de acordo com as especificações constantes no plano de trabalho.
Com efeito, a comprovação da execução das despesas impõe ao gestor que, além das notas fiscais correspondentes, apresente outros elementos de prova da efetiva criação e fabricação, nas quantidades e especificações previamente pactuadas no plano de trabalho, de forma a permitir sua inequívoca vinculação com os recursos federais repassados no âmbito do convênio em epígrafe, conforme preconizado nas alíneas 'e', 'h' e 'j' da cláusula terceira, inciso II, do termo de convênio (peça 5, p. 14-15) , segundo as quais, a comprovação da execução do objeto deverá, dentre outros, ser efetuada por meio de faturas, recibos, notas fiscais e quaisquer outros documentos comprobatórios das despesas, por fotografias de cada peça entregue e por cada peça com o termo de recebimento do material e termo de distribuição do material promocional e peças produzidas.
Aliás, oportuno trazer a lume nesta análise que a defesa dos responsáveis não contestou nem apresentou elementos com vistas a elidir a Irregularidade 2 (um dos objetos de citação dos responsáveis) , consistente na não comprovação da execução financeira, conforme evidenciado no âmbito do Parecer Financeiro 301/2017 (peça 44) , em razão das seguintes irregularidades: a) não foram apresentados contratos celebrados com as empresas: Preview Assessoria de Comunicação Ltda. (R$ 10.960,00 + R$ 10.960,00) e Globosat Programadora (R$ 47.790,00 + R$ 53.100,00) ; b) pagamento de tarifas bancárias no valor de R$ 352,22; c) pagamento de R$ 424,80 referente a atraso no adimplemento da Nota Fiscal 12868 Globosat Programadora; d) não devolução de saldo de recursos do convênio no valor de R$ 155.339,84.
Nesse sentido, a jurisprudência consolidada desta Corte de Contas considera que a mera execução física do objeto ou de parte dele, por si só, não comprova que os recursos foram aplicados corretamente, cabendo ao responsável demonstrar o nexo causal entre os recursos que lhe foram repassados e os documentos de despesas referentes à execução, de forma que seja possível confirmar que determinado objeto foi executado com os recursos federais transferidos.
Portanto, as alegações de defesa apresentadas não devem ser acolhidas.
Argumento 7 (peças 95 e 96, p. 18) :
Os responsáveis alegam que, tendo em vista que o requerente não pertence mais aos quadros da entidade convenente, cabe a intimação da Fundação para que seja apresentada a documentação do convênio.
Análise do argumento 7: 
É responsabilidade pessoal do gestor a comprovação do bom e regular emprego dos valores públicos que, nessa condição, tenha recebido, cabendo-lhe, em consequência, o ônus da prova. Sendo assim, é obrigação do ordenador de despesas ressarcir o erário dos prejuízos a que tenha dado causa por ação ou omissão no cumprimento da lei ou das normas de direito financeiro. Portanto, o fato do defendente não pertencer mais aos quadros da entidade convenente não afasta sua responsabilidade.
Isso porque nos processos relativos ao controle financeiro da Administração Pública, a culpa dos gestores por atos irregulares que causem prejuízo ao erário é legalmente presumida, ainda que não se configure ação ou omissão dolosa, admitida prova em contrário, a cargo do gestor. Na fiscalização dos gastos públicos, privilegia-se, como princípio básico, a inversão do ônus da prova. Cabe ao gestor demonstrar a boa aplicação dos dinheiros e valores públicos sob sua responsabilidade (art. 70, parágrafo único, da Constituição Federal e art. 93 do Decreto-Lei 200/1967, c/c o art. 66 do Decreto 93.872/1986) .
Esse entendimento fundamenta-se no dever de prestar contas, previsto no parágrafo único do art. 70 da Constituição Federal, bem como em outros normativos infraconstitucionais, como o Decreto-Lei 200/1967. Nesse sentido é o teor dos Acórdão 2024/2016-TCU-Segunda Câmara, 1.449/2016-TCU-2ª Câmara, 11.236/2015-TCU-2ª Câmara, 11.222/2015-TCU-2ª Câmara e 7.612/2015-TCU-1ª Câmara.
Além disso, nada obstante a responsabilidade inicial ter sido atribuída ao gestor que celebrou e geriu o convênio, dando causa ao dano, no caso em epígrafe, cabe, ainda, segundo a jurisprudência consolidada do TCU, a imputação de responsabilidade solidária do dirigente com a entidade que administrava, no caso de pessoa jurídica de direito privado. Nesse sentido, vale trazer a lume excerto do Voto condutor do Acórdão 2763/2011-TCU-Plenário:
 (...) 
9. A tese sustentada pelo representante do MP/TCU é de que a pessoa jurídica de direito privado, ao celebrar avença como poder público federal, objetivando alcançar uma finalidade pública, assume o papel de gestora pública naquele ato e, em consequência, está sujeita ao cumprimento da obrigação pessoal de prestar contas ao poder público, nos termos do art. 70, parágrafo único, combinado com a parte final do inciso II, do art. 71 da Carta Magna.
10. Da mesma forma, a responsabilidade da pessoa física, na condição de dirigente de entidades privadas, encontra amparo nos citados artigos 70 e 71 da CF, visto que, de fato, a pessoa natural é quem determina a destinação a ser dada aos recursos públicos transferidos; por isso, a obrigação de comprovar a boa e regular aplicação dos recursos recai sobre ela também, por meio de prestação de contas.
No mesmo sentido, oportuno registrar que o entendimento do Tribunal já foi sumulado no Enunciado TCU 286, segundo o qual:
A pessoa jurídica de direito privado destinatária de transferências voluntárias de recursos federais feitas com vistas à consecução de uma finalidade pública responde solidariamente com seus administradores pelos danos causados ao erário na aplicação desses recursos.
Portanto, as alegações de defesa apresentadas não devem ser acolhidas.
Da análise procedida acima, verifica-se que os argumentos de defesa não foram suficientes para elidir a irregularidade pela qual estão sendo responsabilizados, de forma que devem ser rejeitados.
Não há elementos para que se possa efetivamente aferir e reconhecer a ocorrência de boa-fé na conduta do Sr. Maely Guilherme Botelho Coelho e da Fundação Espírito Santo Turismo & Eventos, podendo este Tribunal, desde logo, proferir o julgamento de mérito pela irregularidade das contas, conforme os termos dos §§ 2º e 6º do art. 202 do Regimento Interno do TCU, condenando-se os responsáveis ao débito apurado e aplicando-lhes a multa prevista no art. 57, da Lei 8.443/1992. Ressalta-se que a análise da boa-fé relativa à pessoa jurídica de direito privado é realizada considerando as condutas de seus administradores, uma vez que os atos destes obrigam a pessoa jurídica, desde que exercidos nos limites dos poderes definidos no ato constitutivo do ente, nos termos do art. 47 do Código Civil (Acórdão 1723/2016-TCU-Plenário, Ministro-Relator Raimundo Carreiro) .
Dos demais requerimentos apresentados pelos responsáveis Maely Guilherme Botelho Coelho e Fundação Espírito Santo Turismo & Eventos
Além dos argumentos apresentados em suas alegações de defesa, os responsáveis requerem ainda o seguinte:
A juntada de novos documentos, a produção de prova testemunhal e pericial e a realização de sustentação oral por ocasião do julgamento do processo, conforme entendimento do Supremo Tribunal Federal, segundo o qual, é cabível a produção de todos os meios de prova no âmbito dos processos administrativos, consoante fundamentado no MS 27760.
Análise
No processo de controle externo do TCU, não há previsão legal para a oitiva de testemunhas, produção de prova pericial ou concessão de novo prazo para apresentação de novos documentos após a análise das alegações de defesa, cabendo à parte apresentar todos os elementos que entender necessários para demonstrar a boa e regular aplicação de recursos públicos que lhe forem confiados (Acórdão 1292/2018-TCU-Primeira Câmara) .
Tal entendimento, confirmado pelo Supremo Tribunal Federal no Mandado de Segurança (MS 20.335/DF, de 12/10/1982 da Relatoria do Ministro Moreira Alves) , é também consolidado nesta Corte de Contas, conforme se verifica nos Acórdão 4869/2010-TCU-Primeira Câmara, 2.665/2009-TCU - Plenário, 5.798/2009-TCU-1ª Câmara, 5.858/2009-TCU-2ª Câmara, 903/2007-TCU-1ª Câmara e 1.656/2006-TCU-Plenário.
Oportuno registrar que no âmbito do Mandado de Segurança 27760, diferentemente do aduzido pela defesa, o Supremo Tribunal Federal entendeu que o direito à ampla defesa e ao contraditório da impetrante estaria assegurado com a sua prévia intimação para manifestar-se acerca de suposta ocorrência de união estável superveniente ao registro do ato de concessão pelo TCU, não constando da sobredita decisão determinação para produção de provas periciais ou testemunhais, corroborando o entendimento de que o processo de contas possui natureza eminentemente documental. 
Contudo, resta assegurada a manifestação oral das partes, conforme preconizado no art. 168 do Regimento Interno do TCU.
Portanto, salvo no tocante ao pedido de sustentação oral, não há razões ou fundamentos para acatamento dos requerimentos apresentados pelos responsáveis.
Prescrição da Pretensão Punitiva
Vale ressaltar que a pretensão punitiva do TCU, conforme Acórdão 1441/2016-TCU-Plenário, Relator Min. Benjamin Zymler, que uniformizou a jurisprudência acerca dessa questão, subordina-se ao prazo geral de prescrição indicado no art. 205 do Código Civil, que é de dez anos, contado da data de ocorrência da irregularidade sancionada, nos termos do art. 189 do Código Civil, sendo este prazo interrompido pelo ato que ordenar a citação, a audiência ou a oitiva dos responsáveis.
No caso em exame, não ocorreu a prescrição, uma vez que a irregularidade sancionada ocorreu em 29/7/2011, e o ato de ordenação da citação foi promovido em 7/5/2020.
Da cumulatividade das multas
Verifica-se a possibilidade de aplicação cumulativa das multas dos arts. 57 e 58, inciso II, da Lei 8.443/1992, eis que os responsáveis foram instados a comparecer aos autos, em sede de citação e de audiência, por duas ocorrências distintas e independentes que podem gerar uma sanção relacionada ao débito (art. 57) : 'ausência parcial de documentação de prestação de contas dos recursos federais repassados à Fundação Espírito Santo Turismo e Eventos, no âmbito do Convênio 1743/2009, cujo objeto consistiu no apoio ao evento denominado 'Campanha de divulgação nacional do destino Espírito Santo, intitulado: Descubra o Espírito Santo'', e outra, concernente à outra irregularidade (art. 58, II) : 'contratação direta sem cotação prévia de preços no mercado da empresa do presidente da entidade convenente, cujo montante representou cerca de 70% dos recursos do convênio, além da não apresentação das certidões negativas das empresas: Newco Programadora e Produtora de Comunicação Ltda., J. Chebly Empreendimentos de Publicidade Ltda., Rede Mulher de Televisão e Globosat Programadora'.
CONCLUSÃO
Em face da análise promovida na seção 'Exame Técnico', propõe-se rejeitar as alegações de defesa apresentadas pelo Sr. Maely Guilherme Botelho Coelho e pela Fundação Espírito Santo Turismo & Eventos, uma vez que não foram suficientes para sanar as irregularidades a eles atribuídas, nem afastar o débito apurado. Ademais, inexistem nos autos elementos que demonstrem a boa-fé dos responsáveis ou a ocorrência de outras excludentes de culpabilidade. Ressalta-se que a análise da boa-fé relativa à pessoa jurídica de direito privado é realizada considerando as condutas de seus administradores, uma vez que os atos destes obrigam a pessoa jurídica, desde que exercidos nos limites dos poderes definidos no ato constitutivo do ente, nos termos do art. 47 do Código Civil (Acórdão 1723/2016-TCU-Plenário, Ministro-Relator Raimundo Carreiro) .
Verifica-se também que não houve a prescrição da pretensão punitiva, conforme análise já realizada.
	Dessa forma, sugere-se que as suas contas sejam julgadas irregulares, nos termos do art. 202, § 6º, do Regimento Interno do TCU, com a imputação do débito atualizado monetariamente e acrescido de juros de mora, nos termos do art. 202, § 1º do Regimento Interno do TCU, descontado o valor eventualmente recolhido, com a aplicação das multas previstas nos arts. 57 e 58, inciso II, da Lei 8.443/1992.
Por fim, como não houve elementos que pudessem modificar o entendimento acerca das irregularidades em apuração, mantém-se a matriz de responsabilização presente na peça 80.
PROPOSTA DE ENCAMINHAMENTO
Diante do exposto, submetemos os autos à consideração superior, propondo ao Tribunal:
rejeitar as alegações de defesa e as razões de justificativa apresentadas pelos responsáveis Maely Guilherme Botelho Coelho (CPF: XXX.870.957-XX) e Fundação Espírito Santo Turismo & Eventos (CNPJ: 02.616.238/0001-71) ; 
julgar irregulares, nos termos dos arts. 1º, inciso I, 16, inciso III, alíneas 'b' e 'c', da Lei 8.443/1992, c/c os arts. 19 e 23, inciso III, da mesma Lei, as contas dos responsáveis Maely Guilherme Botelho Coelho (CPF: XXX.870.957-XX) e Fundação Espírito Santo Turismo & Eventos (CNPJ: 02.616.238/0001-71) , condenando-os solidariamente ao pagamento das importâncias a seguir especificadas, atualizadas monetariamente e acrescidas dos juros de mora, calculadas a partir das datas discriminadas até a data da efetiva quitação do débito, fixando-lhes o prazo de quinze dias, para que comprovem, perante o Tribunal, o recolhimento das referidas quantias aos cofres do Tesouro Nacional, nos termos do art. 23, inciso III, alínea 'a', da citada lei, c/c o art. 214, inciso III, alínea 'a', do Regimento Interno do TCU.  
		Débitos relacionados ao responsável Fundação Espírito Santo Turismo & Eventos (CNPJ: 02.616.238/0001-71) em solidariedade com Maely Guilherme Botelho Coelho (CPF: XXX.870.957-XX) :
	Data de ocorrência
	Valor histórico (R$) 

	21/5/2010
	1.075.881,99

	23/7/2010
	9.786,18

	17/12/2010
	9.786,18

	15/7/2010
	42.671,69

	19/8/2010
	47.412,99

	20/12/2010
	314,49

	19/8/2010
	379,30

	29/7/2011
	138.702,94

                             Valor atualizado do débito (com juros) em 23/9/2021: R$ 2.904.999,01.
aplicar individualmente aos responsáveis Maely Guilherme Botelho Coelho (CPF: XXX.870.957-XX) e Fundação Espírito Santo Turismo & Eventos (CNPJ: 02.616.238/0001-71) , a multa prevista no art. 57 da Lei 8.443/1992 c/c o art. 267 do Regimento Interno do TCU, fixando-lhes o prazo de quinze dias, a contar da notificação, para que comprovem, perante o Tribunal (art. 214, III, alínea 'a', do Regimento Interno do TCU) , o recolhimento da dívida aos cofres do Tesouro Nacional, atualizada monetariamente desde a data do acórdão que vier a ser proferido por este Tribunal até a data do efetivo recolhimento, se paga após o vencimento, na forma da legislação em vigor;
aplicar individualmente aos responsáveis Maely Guilherme Botelho Coelho (CPF: XXX.870.957-XX) e Fundação Espírito Santo Turismo & Eventos (CNPJ: 02.616.238/0001-71) , a multa prevista no art. 58, inciso II, da Lei 8.443/1992 c/c o art. 267 do Regimento Interno do TCU, fixando-lhes o prazo de quinze dias, a contar da notificação, para que comprovem, perante o Tribunal (art. 214, III, alínea 'a', do Regimento Interno do TCU) , o recolhimento da dívida aos cofres do Tesouro Nacional, atualizada monetariamente desde a data do acórdão que vier a ser proferido por este Tribunal até a data do efetivo recolhimento, se paga após o vencimento, na forma da legislação em vigor;
autorizar, desde logo, a cobrança judicial das dívidas, caso não atendidas as notificações, na forma do disposto no art. 28, inciso II, da Lei 8.443/1992;
autorizar também, desde logo, se requerido, com fundamento no art. 26, da Lei 8.443, de 1992, c/c o art. 217, §§ 1º e 2º do Regimento Interno do TCU, o parcelamento da (s) dívida (s) em até 36 parcelas, incidindo, sobre cada parcela, corrigida monetariamente, os correspondentes acréscimos legais, fixando-lhes o prazo de quinze dias, a contar do recebimento da notificação, para comprovarem, perante o Tribunal, o recolhimento da primeira parcela, e de trinta dias, a contar da parcela anterior, para comprovarem os recolhimentos das demais parcelas, devendo incidir, sobre cada valor mensal, atualizado monetariamente, os juros de mora devidos, no caso do débito, na forma prevista na legislação em vigor, alertando-se os responsáveis de que a falta de comprovação do recolhimento de qualquer parcela importará o vencimento antecipado do saldo devedor, nos termos do § 2º do art. 217 do Regimento Interno deste Tribunal; 
enviar cópia do Acórdão a ser prolatado à Procuradoria da República no Estado do Espírito Santo, nos termos do § 3º do art. 16 da Lei 8.443/1992, c/c o § 7º do art. 209 do Regimento Interno do TCU, para adoção das medidas cabíveis; e
enviar cópia do Acórdão que vier a ser proferido ao Ministério do Turismo e aos responsáveis, para ciência;
informar à Procuradoria da República no Estado do Espírito Santo, ao Ministério do Turismo e aos responsáveis que a presente deliberação, acompanhada do Relatório e do Voto que a fundamenta, está disponível para a consulta no endereço www.tcu.gov.br/acordaos, além de esclarecer que, caso requerido, o TCU poderá fornecer sem custos as correspondentes cópias, de forma impressa; e
informar à Procuradoria da República no Estado do Espírito Santo que, nos termos do parágrafo único do art. 62 da Resolução TCU 259/2014, os procuradores e membros do Ministério Público credenciados nesta Corte de Contas podem acessar os presentes autos de forma eletrônica e automática, ressalvados apenas os casos de eventuais peças classificadas como sigilosas, as quais requerem solicitação formal."
2.	O representante do Ministério Público junto ao TCU - MPTCU concordou com a unidade técnica quanto à rejeição das alegações de defesa, porém manifestou-se pela necessidade de reavaliação do valor do débito, nos seguintes termos (peça 106) :
Em relação aos itens do plano de trabalho cuja execução física não restou comprovada, convém retomar que eles têm natureza divisível e alguns tiveram comprovação parcial, conforme se depreende do Parecer Técnico 56/2018/CGPIV/DEMAC/SNPTur:
ITEM 2.4.31
OBJETO DO PLANO DE TRABALHO APROVADO: VEICULAÇÃO de painéis rodoviários nos principais acessos às praias do estado, tamanho 12 x 4 m (14 veiculações) .
ENCAMINHADO QUANDO DA APRESENTAÇÃO DA P.C.: Fotos de apenas 8 veiculações (...) .
 (...) .
RESULTADO DA ANÁLISE: [...]. CONCLUSÃO: NÃO ATENDIDO.
VALOR REFERENTE A DEVOLUÇAO: R$ 613.200,00.
ITEM 2.4.32
OBJETO DO PLANO DE TRABALHO APROVADO: VEICULAÇÃO de painéis rodoviários nas estradas federais que cortam o estado, tamanho 12 x 5 m (9 veiculações) .
ENCAMINHADO QUANDO DA APRESENTAÇÃO DA P.C.: Fotos de apenas 7 veiculações (...) .
 (...) .
RESULTADO DA ANÁLISE: (...) . CONCLUSÃO: NÃO ATENDIDO.
VALOR REFERENTE A DEVOLUÇÃO: R$ 493.020,00. (Grifei; peça 58, p. 7-8.) 
Quanto ao item 2.4.14, é possível admitir que pelo menos 8 painéis foram produzidos, tendo em vista que houve a veiculação desse quantitativo (item 2.4.31) . Diante disso, considero que o débito decorrente da irregularidade 1 deve ser proporcional aos quantitativos não comprovados, conforme segue:
	Item sem comprovação
	Objeto do plano de trabalho/comprovados
	Valor total do item (R$) 
	Valor da glosa (R$) 

	2.4.14
	Produção de painel rodoviário, tamanho 12x4m (14 unidades previstas/8 comprovadas) .
	33.600,00
	14.400,00

	2.4.23
	Produção de outdoor, tamanho 9x3m (383 unidades previstas/ 0 comprovadas, pois não houve veiculação desse item) 
	65.110,00
	65.110,00

	2.4.31
	Veiculação de painéis rodoviários nos principais acessos às praias do estado, tamanho 12 x 4 m (14 veiculações x 12 meses previstas / 8 comprovadas) .
	613.200,00
	262.800,00

	2.4.32
	Veiculação de painéis rodoviários nas estradas federais que cortam o estado, tamanho 12 x 5 m (9 veiculações x 12 meses/ 7 comprovadas) .
	493.020,00
	109.560,00

	TOTAL
			451.870,00

	TOTAL PROPORC. CONCEDENTE (89,29%) 
			403.491,90

Esses serviços fizeram parte do escopo dos contratos celebrados com a Maely Arte Publicidade Ltda. (peça 40, p. 8, 10 e 11) , e a referida empresa recebeu a integralidade dos valores pactuados, constando último pagamento em 1º/9/2010 (peça 16) .
Em relação à irregularidade 2, é de se reconhecer que a ausência dos termos dos contratos celebrados com a Preview Assessoria de Comunicação Ltda. e a Globosat Programadora constitui irregularidade com potencial de comprometer o nexo de causalidade entre os recursos repassados e as despesas realizadas.
Porém, neste caso concreto, tem-se que o tomador de contas considerou que os respectivos serviços, descritos nas notas fiscais (peças 18; 25, p. 1 e 3; e 27, p. 10) , tiveram sua execução adequadamente demonstrada (itens 2.4.35 e 2.4.38 atendidos; peça 58, p. 8 e 9) , e foram juntados comprovantes de que os pagamentos efetuados foram destinados aos emissores dos referidos documentos fiscais (peças 16; 20, p. 1; 25, p. 2; e 26, p. 1) . Diante disso, considero não haver débito relacionado a essa irregularidade, e que a ausência dos referidos contratos sem justificativa plausível deve ensejar a aplicação de multa ao responsável:
A formalização dos contratos administrativos é indispensável, pois visa assegurar, dentre outras coisas, o exercício da fiscalização sobre o cumprimento de dispositivos legais. A formalização de contrato em momento posterior em nada muda a ilegalidade cometida, de forma que os pagamentos realizados à contratada nesse período caracterizam despesas sem cobertura contratual, a serem sopesadas no julgamento das contas do responsável. (Enunciado do Acórdão 2840/2011-TCU-Plenário, conforme Jurisprudência Selecionada.) 
Nos casos de reconhecimento de dívida por serviços realizados sem cobertura contratual válida deve ser verificado se o valor a ser pago está em conformidade com os praticados pelo mercado, se foi apresentado documento fiscal da contratada interessada, assim como providenciado o atesto à despesa por servidor que tenha condições de reconhecer que os serviços foram efetivamente prestados. (Enunciado do Acórdão 2414/2011-TCU-Primeira Câmara, conforme Jurisprudência Selecionada.) 
A aplicação de multa com fulcro no art. 58 da Lei 8.443/92 ao Sr. Maely Guilherme Botelho Coelho também se dá em razão da contratação direta e sem cotação prévia de preços no mercado de empresa própria, para a qual foram destinados 70% dos recursos do convênio, objeto da audiência que lhe foi dirigida (peças 81, p. 14; e 88) :
A contratação de empresa de familiares do gestor ou de sua própria empresa para a execução de objeto conveniado configura descumprimento dos princípios constitucionais da impessoalidade e da moralidade, capaz de causar a irregularidade das contas, com aplicação de multa. (Enunciado do Acórdão 992/2015-TCU-Segunda Câmara, conforme Jurisprudência Selecionada) 
19. Sobre essa temática da contratação, lembramos que a extinta Fetesc, entidade de direito privado, era desobrigada de adotar os procedimentos de licitação previstos na Lei 8.666/1993, porém não de cumprir os princípios constitucionais que norteiam a Administração Pública, sobretudo como gestora de recursos públicos federais, na condição de convenente. (Voto condutor do Acórdão 992/2015-TCU-Segunda Câmara) 
Tem-se, portanto, situação que autoriza a aplicação simultânea das multas previstas nos arts. 57 e 58 da Lei 8.443/92, ante a clara distinção entre as irregularidades que as motivam (Acórdão 4194/2020-TCU-Primeira Câmara) .
Anota-se que, no presente caso, não se constata a prescrição da pretensão punitiva do TCU na forma definida no Acórdão 1441/2016-TCU-Plenário, pois não houve transcurso de mais de dez anos desde o vencimento do prazo para a prestação de contas final do Convênio 1743/2009 (23/3/2011) até a autorização da citação dos responsáveis nestes autos (ocorrida em 7/5/2020; peça 83) .
Ante o exposto, este representante do Ministério Público de Contas propõe que sejam feitos ajustes à proposta de encaminhamento apresentada à peça 103 em função da revisão das parcelas de débito, sugerindo que se adote a seguinte versão para os itens b e d:
	b) julgar irregulares, nos termos dos arts. 1º, inciso I, 16, inciso III, alíneas "b" e "c", da Lei 8.443/92, c/c os arts. 19 e 23, inciso III, da mesma Lei, as contas dos responsáveis Maely Guilherme Botelho Coelho (CPF: XXX.870.957-XX) e Fundação Espírito Santo Turismo & Eventos (CNPJ: 02.616.238/0001-71) , condenando-os solidariamente ao pagamento das importâncias a seguir especificadas, atualizadas monetariamente e acrescidas dos juros de mora, calculadas a partir das datas discriminadas até a data da efetiva quitação do débito, fixando-lhes o prazo de quinze dias, para que comprovem, perante o Tribunal, o recolhimento das referidas quantias aos cofres do Tesouro Nacional, nos termos do art. 23, inciso III, alínea "a", da citada lei, c/c o art. 214, inciso III, alínea "a", do Regimento Interno do TCU. 
Débitos relacionados ao responsável Fundação Espírito Santo Turismo & Eventos (CNPJ: 02.616.238/0001-71) em solidariedade com Maely Guilherme Botelho Coelho (CPF: XXX.870.957-XX) :
	Data de ocorrência
	Valor histórico (R$) 

	1/9/2010
	403.491,90

	20/12/2010
	314,49

	19/8/2010
	379,30

	29/7/2011
	138.702,94

	(...) .
	d) aplicar individualmente ao responsável Maely Guilherme Botelho Coelho (CPF: XXX.870.957-XX) , a multa prevista no art. 58, inciso II, da Lei 8.443/92, c/c o art. 267 do Regimento Interno do TCU, fixando-lhe o prazo de quinze dias, a contar da notificação, para que comprove, perante o Tribunal (art. 214, III, alínea "a", do Regimento Interno do TCU) , o recolhimento da dívida aos cofres do Tesouro Nacional, atualizada monetariamente desde a data do acórdão que vier a ser proferido por este Tribunal até a data do efetivo recolhimento, se paga após o vencimento, na forma da legislação em vigor."
	É o relatório.

Fabiano Carvalho de Brito (105893/OAB-RJ) e outros, representando Fundação Espírito Santo Turismo & Eventos e Maely Guilherme Botelho Coelho

Subprocurador-Geral Paulo Soares Bugarin

TOMADA DE CONTAS ESPECIAL. AUSÊNCIA DE COMPROVAÇÃO DA REGULAR APLICAÇÃO DE RECURSOS REPASSADOS MEDIANTE CONVÊNIO. ACOLHIMENTO PARCIAL DAS ALEGAÇÕES DE DEFESA. DESCUMPRIMENTO DO TERMO DE CONVÊNIO. CONTRATAÇÃO DE EMPRESA PERTENCENTE AO PRESIDENTE DA ENTIDADE CONVENENTE. REJEIÇÃO DAS RAZÕES DE JUSTIFICATIVA. CONTAS IRREGULARES. DÉBITO. MULTA.

TOMADA DE CONTAS ESPECIAL (TCE)

Secretaria de Controle Externo de Tomada de Contas Especial (SecexTCE)

Esta tomada de contas especial foi instaurada pelo Ministério do Turismo em desfavor da Fundação Espírito Santo Turismo & Eventos e de seu presidente, Maely Guilherme Botelho Coelho, em razão da não comprovação da regular aplicação dos recursos repassados por meio do Convênio 1743/2009, registro Siafi 723817, que tinha por objeto uma campanha de divulgação nacional intitulada Descubra o Espírito Santo.
O tomador de contas concluiu que o dano ao erário seria de R$ 1.324.935,76, em valores históricos, e apontou as seguintes irregularidades: i) ausência parcial de documentação de prestação de contas; ii) não comprovação da execução financeira do objeto conveniado; iii) contratação direta de empresa pertencente ao presidente da fundação convenente, para execução de 70% dos recursos do convênio, sem cotação prévia de preços no mercado; e iv) não apresentação de certidões negativas de outras empresas contratadas.
No âmbito desta Corte, foram regularmente efetuadas as citações solidárias da fundação e do seu dirigente, além da audiência deste último.
Em peças de defesa de mesmo teor, os responsáveis alegaram, em síntese: (i) ocorrência de prescrição ou decadência das pretensões punitiva e ressarcitória; ii) impossibilidade de envio da documentação de prestação de contas via sistema informatizado; iii) ausência de clareza quanto à forma de apresentação de informações, fotografias, contratos e declarações por meio físico; iv) elevada carga de subjetividade quanto à análise das informações apresentadas, havendo tênue diferença entre itens atendidos e rejeitados; v) ausência de motivação da rejeição das provas apresentadas; vi)  execução integral, pela empresa do presidente da fundação, da parcela de serviços que a ela cabia; vii) prévia cotação da referida empresa pela entidade que, inicialmente, seria responsável pela execução do objeto do convênio; viii) ausência de comprovação de prática de preços em desconformidade com a realidade da época; e ix) ausência de fundamentos para a rejeição das notas fiscais apresentadas e das fotografias obtidas na plataforma Google.
Os responsáveis pleiteiam, ainda, o deferimento de oitiva de testemunhas, a realização de prova pericial e a conversão do feito em diligência.
Após analisar e rejeitar as alegações de defesa e as razões de justificativa apresentadas pelos responsáveis, a Secretaria de Controle Externo de Tomada de Contas Especial - SecexTCE, em pareceres uniformes, opinou pela irregularidade destas contas especiais, com imputação de débito solidário e aplicação da multa prevista no art. 57 da Lei Orgânica do TCU a ambos os defendentes, além da punição do presidente da fundação convenente com a multa a que se refere o art. 58 da mesma Lei.
O Ministério Público junto ao TCU - MPTCU concordou com a unidade técnica quanto à rejeição das alegações de defesa e das razões de justificativa, no entanto considerou necessário reavaliar o valor do débito, haja vista que: i) houve comprovação de execução parcial dos serviços de veiculação de painéis rodoviários; e ii) apesar da ausência de termos de contrato, foram juntados comprovantes de pagamento às empresas que efetivamente executaram alguns dos serviços que compunham o objeto conveniado.
Alinho-me à manifestação do MPTCU e incorporo às minhas razões de decidir os fundamentos e conclusões dos pareceres precedentes, naquilo que não colidir com o que passo a expor.
Preliminarmente, é de ampla ciência que o Supremo Tribunal Federal - STF, ao apreciar o Recurso Extraordinário - RE 636.886, fixou, em repercussão geral, a tese de que "É prescritível a pretensão de ressarcimento ao erário fundada em acórdão de Tribunal de Contas" (Tema 899) . 
Entretanto, esta Corte tem se guiado pelo entendimento de que tal tese diz respeito à fase de execução judicial de deliberação do Tribunal de Contas, tanto assim que, para resolver o caso concreto em que foi delineada, foi necessária a utilização da Lei 6.830/1980, a Lei de Execuções Fiscais, diploma legal evidentemente inaplicável à fase que antecede a formação do título executivo extrajudicial, caracterizada pela atuação do órgão de controle externo até a prolação do acórdão.
Assim, continuam hígidos o posicionamento fixado pelo STF, em 2008, no Mandado de Segurança - MS 26.210, oportunidade em que foi fixada a tese da imprescritibilidade das ações de ressarcimento ao erário, e a Súmula TCU 282, cujo conteúdo é no mesmo sentido.  
Quanto à prescrição da pretensão punitiva, destaco que a jurisprudência desta Corte ainda é pacífica no sentido de que se subordina ao prazo geral de prescrição indicado no art. 205 da Lei 10.406/2002, de dez anos, conforme firmado no Acórdão 1441/2016-TCU-Plenário. Consoante demonstrado na instrução da SecexTCE reproduzida no relatório que precede este voto, a irregularidade sancionada ocorreu em 29/7/2011 e o ato de ordenação da citação foi promovido em 7/5/2020, ou seja, menos de dez anos depois.
Portanto, não houve prescrição no presente caso.
Registro, apenas por amor ao debate, que da mesma forma a prescrição não teria ocorrido caso se considerasse a regra prevista na Lei 9.873/1999, conforme demonstrado pela unidade técnica.
No tocante à alegada falta de clareza quanto à forma de apresentação dos documentos em meio físico, vejo que o parágrafo segundo da cláusula décima terceira do termo de convênio é absolutamente claro tanto ao relacionar os documentos a serem enviados quanto ao disciplinar a forma de apresentação, mesmo na eventualidade de o sistema Siconv não estar disponível. 
Já no que se refere às alegadas subjetividade na análise da prestação de contas e necessidade de motivação da sua rejeição, não há como prosperarem, pois o Parecer Técnico do órgão concedente explicita a razão objetiva para a rejeição de cada item analisado. 
Em relação à afirmação de que a empresa pertencente ao presidente da fundação convenente teria executado integralmente os serviços contratados, não foram apresentados, nem ao órgão concedente, nem perante o TCU, documentos hábeis a comprovar a integralidade da execução. 
Da mesma forma, não foi comprovada cotação prévia de preços, conforme exigência expressa no termo de convênio. Trata-se, portanto, não de alegação de prática de preços superiores aos de mercado, mas de descumprimento dos termos do ajuste, irregularidade grave que enseja a aplicação da multa prevista no art. 58 da LOTCU. A conduta do responsável é agravada pelo fato de ter-se aproveitado de recursos públicos em benefício de empresa de sua propriedade. Por isso, fixo o valor da multa em R$ 50.000,00. 
Especificamente quanto à execução parcial dos serviços de veiculação de painéis rodoviários, concordo com o MPTCU e entendo que seria excesso de rigor exigir outra forma de comprovação dos referidos itens, além das notas fiscais, da correspondente conciliação bancária e das fotos que atestam a existência dos painéis nos locais previstos. Necessário, portanto, reduzir o valor do dano apurado pela SecexTCE, de modo a abater o valor dos painéis efetivamente veiculados.
Da mesma forma, no que diz respeito à falta de apresentação de termos de contrato e de certidões negativas das empresas que executaram parte do objeto do convênio, tem razão o representante do MPTCU quando conclui pela inexistência de débito, posto que restou comprovada a execução dos serviços descritos nas notas fiscais e devidamente pagos às referidas empresas. 
Por fim, "no processo de controle externo, não há previsão para a oitiva de testemunhas ou produção de prova pericial eventualmente requeridas pelos responsáveis ou interessados, cabendo à parte apresentar os elementos que entender necessários para demonstrar a boa e regular aplicação de recursos públicos que lhe foram confiados" (enunciado do Acórdão 1292/2018-TCU-Primeira Câmara, Relator o Ministro Bruno Dantas, nos termos da Jurisprudência Selecionada) . Da mesma, não há razão para conversão do feito em diligência.
	Ante o exposto, VOTO por que seja adotada a deliberação que ora submeto à apreciação deste Colegiado.
TCU, Sala das Sessões, em 17 de maio de 2022.
JORGE OLIVEIRA 
Relator